【裁判字號】    98,訴,3551
【裁判日期】    990413
【裁判案由】    偽造文書
【裁判全文】
臺灣臺中地方法院刑事判決              98年度訴字第3551號
公  訴  人  臺灣臺中地方法院檢察署檢察官
被      告  丙○○
選任辯護人  王展星律師
上列被告因偽造文書案件，經檢察官提起公訴（98年度偵字第11
137號），本院判決如下：
    主    文
丙○○共同行使偽造私文書，足以生損害於他人，處有期徒刑拾
月，減為有期徒刑伍月，如易科罰金，以銀元參佰元即新臺幣玖
佰元折算壹日。偽造之「甲○○」印章壹枚及如附表所示偽造之
「甲○○」署名、印文均沒收。
    犯罪事實
一、丙○○為克緹國際貿易股份有限公司（下稱克緹公司）之會
    員兼講師，於民國94年1月間某日，曾介紹並帶同甲○○前
    往丁○○位於臺北市○○區○○路2段68巷14號1樓經營之「
    緣之專業美容技術中心」消費。甲○○嗣後再前往丁○○經
    營之美容院消費時，因丁○○遊說甲○○加入會員，甲○○
    乃將其國民身分證影本及臺灣銀行帳戶存摺影本交付予丁○○，嗣丁○○即於不詳時間，在上址「緣之專業美容技術中
    心」店內將取得之上開資料交付予丙○○。詎丙○○與乙○○（另經臺灣臺南地方法院以97年度簡字第3326號判處有期
    徒刑10月，減為有期徒刑5月，緩刑2年確定）均明知其等並
    未經甲○○授權、同意，竟共同基於行使偽造私文書之犯意
    聯絡，在臺中縣沙鹿鎮之克緹公司分公司內，由乙○○依據
    丙○○所提供之上開「甲○○」資料並依丙○○指示，共同
    假冒「甲○○」之名義接續偽造「克緹傳銷組織參加申請書
    」(下稱申請書)及「克緹產品經銷商參加契約書」(下稱契
    約書)各1份並推由丙○○接續交予克緹公司不知情之成年承
    辦人員而予以行使。其詳為：先推由乙○○於94年1月25日(
    起訴書誤載為同年月30日)在上址克緹公司位於臺中縣沙鹿
    鎮之分公司內，假冒甲○○名義在申請書之申請人資料欄填
    載甲○○資料，並在申請人現在住址欄偽填丙○○之居所兼
    店址「臺北市○○區○○街90巷3號」，電話欄則偽填丙○○上址居所兼店址之室內電話「00-00000000」，且在申請
    人簽章欄處偽造「甲○○」之署名1枚；暨在契約書之「經
    銷商(即參加人)簽章」欄及該契約卷面「內容與正本無異此
    影印本共8-1頁」欄處接續偽造「甲○○」之署名各1枚，另
    乙○○且當場於該偽造之申請書上填載推薦人為胡金祥及在
    契約書上見證人簽章欄偽造胡金祥之署名1枚(此部分丙○○
    查無積極證據足認有犯意聯絡，詳不另無罪諭知部分之理由
    )，復依丙○○指示在申請書審核講師簽證人欄代簽丙○○
    之名後，乙○○隨即將上開申請書及契約書，連同甲○○之
    身分資料交予丙○○，嗣丙○○復在上開文件上，使用其於
    不詳時、地委由不知情之刻印店成年人員所偽刻之「甲○○
    」印章1枚（未扣案），接續在上開申請書上偽造「甲○○
    」印文3枚及在契約書上偽造「甲○○」印文2枚，嗣丙○○
    即於同年月25日至28日間及於同年月25日至30日間，接續向
    克緹公司提出前揭申請書及契約書予克緹公司不知情之成年
    承辦人員，使甲○○成為克緹公司之會員及產品之經銷商，
    足以生損害於甲○○及克緹公司（詳細偽造之簽名、印文數
    目詳如附表所示）。嗣因甲○○收受財政部臺北市國稅局94
    年度核定申報綜合所得稅核定通知書，始知悉上情。
二、案經乙○○告發後由臺灣臺中地方法院檢察署檢察官偵查起
    訴。
    理    由
壹、證據能力部分：
一、按刑事訴訟法第159條之2所規定，被告以外之人於檢察事務
    官、司法警察官或司法警察調查中所為之陳述，與審判中不
    符時，其先前之陳述具有較可信之特別情況，且為證明犯罪
    事實存否所必要者，得為證據。係指被告以外之人於審判中
    ，以證人身分依法定程序到場具結陳述，並接受被告之詰問
    ，而其陳述與先前在檢察事務官、司法警察官或司法警察調
    查中所為之陳述不符時，為前提要件。倘證人於檢察事務官
    、司法警察官或司法警察調查中所為之陳述，與審判中結證
    之情形相符時，即應直接採用審判中之陳述作為證據，不得
    再引用其於檢察事務官、司法警察官或司法警察調查中所為
    之陳述採為證據。本件證人乙○○、丁○○於警詢中之證述
    ，與其等於審判中以證人身分依法定程序具結所為經本院採
    為被告有罪認定之陳述部分均相符合，即應直接採用其等於
    審判中之陳述作為證據，不得再引用其等於警詢中所為之陳
    述採為證據(被告之選任辯護人主張證人乙○○、丁○○於
    警詢中之證述無證據能力，詳見本院卷第29-35頁)。至證人
    乙○○就被告是否知悉胡金祥未同意乙○○以其名義填載胡
    金祥之申請書、契約書以加入克緹公司部分，其於審理中係
    證述：伊加入克緹公司時，係被告叫伊偷伊父親之資料，並
    說拿家裡的人晉升比較快云云(見本院卷第60頁)，核與其於
    96年6月21日警詢中證稱：伊會將伊父親胡金祥之身分證影
    本及郵局存摺提供予被告，係為了要晉升克緹公司襄理必需
    要有足夠的人頭會員等語(見臺灣士林地方法院檢察署96年
    度他字第1480號偵查卷第13頁)有所不符，其先前於警詢中
    就此部分所為之陳述具有較可信之特別情況(詳本院不另為
    無罪諭知理由)，且為證明犯罪事實存否所必要，是證人乙○○於警詢中就此部分所為之證述，應得為證據。
二、按詰問權係指訴訟上當事人有在審判庭輪流盤問證人，以求
    發現真實，辨明供述證據真偽之權利，現行刑事訴訟法對於
    詰問制度之設計，以同法第166條以下規定之交互詰問為實
    踐，屬於人證調查證據法定程序之一環；與證據能力係指符
    合法律所規定之證據適格，而得成為證明犯罪事實存在與否
    之證據資格，性質上並非相同。偵查中檢察官為蒐集被告犯
    罪證據，訊問證人旨在確認被告嫌疑之有無及內容，與審判
    期日透過當事人之攻防，調查人證以認定事實之性質及目的
    ，尚屬有別。偵查中訊問證人，法無明文必須傳喚被告使之
    得以在場，刑事訴訟法第248條第1項前段雖規定：「如被告
    在場者，被告得親自詰問」，事實上亦難期被告必有於偵查
    中行使詰問權之機會。此項未經被告詰問之被告以外之人於
    偵查中向檢察官所為之陳述，依刑事訴訟法第159條之1第2
    項規定，原則上屬於法律規定為有證據能力之傳聞證據，於
    例外顯有不可信之情況，始否定其得為證據。是得為證據之
    被告以外之人於偵查中向檢察官所為之陳述，因其陳述未經
    被告詰問，應認屬於未經合法調查之證據，並非無證據能力
    ，而禁止證據之使用。此項詰問權之欠缺，非不得於審判中
    由被告行使以資補正，而完足為經合法調查之證據。本件證
    人乙○○、丁○○於偵查中具結後向檢察官所為之陳述，經
    查並無何顯有不可信之情況，且該2位證人於審理中均已到
    庭接受交互詰問，依上說明，渠等於檢察官偵訊中之具結後
    之證述，自均有證據能力，被告之選任辯護人主張證人乙○○、丁○○於偵查中經具結後所為之證述無證據能力部分(
    詳見本院卷第29-35頁)，尚有誤會。
三、被告以外之人於審判外之陳述，雖不符前4條之規定，而經
    當事人於審判程序同意作為證據，法院審酌該言詞陳述或書
    面陳述作成時之情況，認為適當者，亦得為證據；當事人、
    代理人或辯護人於法院調查證據時，知有第159條第1項不得
    為證據之情形，而未於言詞辯論終結前聲明異議者，視為有
    前項之同意，刑事訴訟法第159條之5定有明文。本案其餘引
    為證據之證人陳述及書證，被告、選任辯護人及檢察官於本
    院審理中均未爭執其證據能力，且以之作為證據並無不當，
    依上揭法條之規定，自均有證據能力。
貳、實體部分：
一、訊據被告丙○○矢口否認有何共同行使偽造私文書犯行，辯
    稱：伊記得在丁○○之店門口有遇到甲○○，伊有跟甲○○
    說這個老師很厲害，也有帶甲○○進入丁○○的店，進去後
    ，裡面有很多老師，丁○○是其中之一。但丁○○並未將甲○○之資料交予伊，伊也未指使乙○○為上開偽造及行使偽
    造私文書犯行。伊已忘記乙○○為上開偽造私文書行為時伊
    是否在場。且因伊很多下線住在外面，而伊經營的店有固定
    場所，所以伊有些下線會未事先告知伊即在申請資料上填寫
    伊之店址及電話，而伊之下線也有可能會再提供伊之店址、
    電話給他們的下線使用，伊確實也有收到很多會員的會刊，
    伊且曾問推薦人，但因為很多就未再一一查問。此外，乙○○與黃蕙蘭2人互相認識，且關係密切，她們2人係業務與店
    家的往來，就是業務帶客人到店家作皮膚處理，店家就會發
    放獎金給業務。另伊與乙○○有金錢上的糾紛與借貸，伊朋
    友王輝雄、廖春如也都有借錢給乙○○，伊認為本案是乙○○挾怨報復伊云云。然查，上揭犯罪事實，業據證人丁○○
    、乙○○、甲○○於偵審中結證明確，互核相符，復有冒甲○○之名填載之「克緹傳銷組織參加申請書」、「克緹產品
    經銷商參加契約」、甲○○之94年綜合所得稅核定通知書、
    克緹公司98年7月28日克法字第0983015號函及所附資料、克
    緹公司98年12月23日回函及所附之克緹公司單月份組職及業
    績明細等件在卷可稽。且查，甲○○係於94年1月28日入會
    ，同年月29日升遷、同年月30日繳費等節，有克緹公司系統
    表一份在卷可考(見臺灣臺北地方法院檢察署96年度他字第
    9637號偵查卷第11頁)，而前揭申請書所填載之日期為94 年
    1月25日，上開契約書所載之日期則為94年1月30日，亦有該
    等申請書、契約書在卷可憑。又上開申請書及契約書確係乙○○同時寫好後，同時交予被告，亦經證人乙○○於審理中
    結證在卷(見本院卷第63頁)，是乙○○係於94年1月25日同
    時填寫前開申請書及契約書並同時交予被告後，始由被告於
    同年月25日至28日間及於同年月25日至30日間接續提出申請
    書及契約書予克緹公司承辦人員，應可認定。再現今社會上
    委由刻印店人員代為刻印章甚為便利，被告端無耗費時間、
    精力自行偽刻「甲○○」印章必要，是上開偽造之「甲○○
    」印章1枚，顯係被告委由不知情之刻印店成年人員所偽刻
    ，亦堪認定。次查：
1、證人丁○○於審理中結證稱：「(甲○○她在何時交付她的
   身分證影本及存摺影本給妳？)忘了，大約來我店第二、三次
   之後的事。」、「(甲○○為何要把資料交給妳？)因為克緹
   有加入會員可以拿較便宜產品制度。」、「(為何妳不自己將
   甲○○引為業務？)甲○○不是我推動的客人，我們是以帶來
   的業務為準。」、「(妳的意思是依照克緹公司內部慣例，客
   人如果由那個業務帶到克緹公司加盟店家的話，原則上就由
   該名業務將該客人引為下線？)是的。」、「(甲○○既然要
   加入成為會員，她為何不把她的資料直接交給丙○○，而交
   給妳？)因為我是店家，作服務。」、「(甲○○加入成為會
   員是否要填寫申請書？)是的，但我只有代收，後續填寫申請
   書部分是由業務處理。」、「(為何不業務自己找甲○○寫申
   請書時，自己拿甲○○資料？)因為客人不見得每次都會帶資
   料，所以我們會先代收。」等語。證人甲○○於審理中結
   證：「(提示臺北地檢署96他字第9637號卷第20、21頁，該申
   請書及契約書上，有無任何字是妳親自寫的？（提示並告以
   要旨）)全部都沒有我的字，名字也不是我簽的，這些文件我
   有看過，是我跟克緹公司要的，就在我收到國稅局補稅通知
   時，我去要，克緹公司有傳真給我，在此之前沒有看過這些
   文件，上面的印章也不是我蓋的，印章也不是我的印章。」
   、「(妳有無為了加入克緹公司會員，而交付妳的印章給丁○○或任何人？)沒有。」、「(提示同上偵卷第27頁筆錄，妳
   曾說「因為丁○○說加入會員會打折，所以我提供...」，是
   否屬實？（提示並告以要旨）) 實在，當時都是依照我的記
   憶陳述。」、「(妳有無為了參加克緹公司會員而授權或同意
   任何人代妳填寫任何資料？) 沒有。」、「(妳有無授權或同
   意任何人在上開提示的契約書及申請書上簽名？)沒有。」、
   「(妳有無授權或同意任何人代妳刻印章並在上開申請書及契
   約書上蓋用印文？)沒有。」、「(要加入會員要填寫資料，
   妳是否清楚？)我記得當時我有問丁○○，她說她會拿給我填
   ，但我一直沒有收到資料，我問丁○○，她說會幫我查，後
   來她沒有給我答案，我也沒有再去了。」、「(丁○○當時跟
   妳說要加入會員時，有無提到會員是傳銷公司的下線之事？)
   沒有。」、「(丁○○當時向妳陳述的會員是否類似購買產品
   為VIP會員之類？) 是的，買東西會打折。」、「(丁○○當
   時向妳推銷進入會員時，有無對妳說傳銷的上下線關係？)沒
   有，當時我是擔任一家公司的業務經理，沒有要經營副業的
   意思，月入約新臺幣12萬元。」、「(妳在何時意識自己被列
   入傳銷會員？) 收到國稅局補稅通知時，因為國稅局認為我
   沒有把克緹公司的收入列入我的報稅收入。」、「(為何妳想
   要加入會員？) 因為丁○○說買產品可以打折，較便宜。」
   、「(妳把身份證及存摺影本交給丁○○時，是否有意思要丁○○幫妳處理加入會員的工作？)沒有，因為後來我後來還問
   丁○○為何我都沒有收到要加入會員的一些文件資料，丁○○還說會幫我查。」、「(丁○○向妳要身份證、存摺影本時
   ，有無對妳說要幫妳填寫會員資料？)沒有。」、「(妳要加
   入會員這件事從頭到尾都是與丁○○談的？)是的，沒有與第
   三人談過。」、「(妳向丁○○問過幾次到底有無幫妳加入會
   員之事？)我有問丁○○為何沒有收到要加入會員的資料1次
   ，但我不是問他有無幫我加入會員。」、「(丁○○之後有無
   答覆妳，妳有無向他要回身份證、存摺影本？)我沒有跟她要
   回來，因為之前她說要幫我查，但後來也沒有答覆我，丁○○也沒有主動把那些資料還給我。」、「(妳交付身份證、存
   摺影本目的是為了加入美容店的會員？)是的。」、「( 丁○○遊說妳時，有無對妳說加入會員後，除了折扣外，有無其
   他好處？)沒有。」、「...丁○○並沒有說是加入克緹公司
   ，我當時的意思就是要加入美容店的會員，消費比較低。」
   、「(妳有無住過臺北市○○區○○街93號？)沒有，我也不
   知道該處。」、「(妳有無使用過000000000電話號碼？)沒有
   ，我也不知道是誰的電話。」、「(妳如果要加入克緹公司，
   妳是否會寫別人的住址及電話，且該電話、地址又剛好是被
   告的地址、電話？)我根本不知道該地址、電話，怎麼可能這
   樣寫。」等語。再參之，甲○○如有授權、同意他人代其填
   載前揭申請書、契約書，乙○○及被告主觀上如係認甲○○
   有同意渠等代填申請書、契約書，則乙○○及被告儘可據實
   填載甲○○之資料即可，豈有在前揭申請書之申請人現在住
   址欄偽填丙○○之居所兼店址「臺北市○○區○○街90巷3號
   」，並在申請人電話欄上偽填丙○○上址居所之室內電話「
   00-00000000」之理；及甲○○主觀上雖係為能有較便宜之消
   費而同意加入會員並提供資料，惟其在未見到申請書及契約
   書內容前，不願授權、同意他人代為填載申請書及契約書，
   尚在常情之內等節，益徵證人甲○○結證：伊雖有為加入會
   員而交付前揭資料予丁○○，但並未授權、同意任何人代伊
   刻印章蓋用及代伊填載申請書及契約書等語，確符事實。
2、證人乙○○於98年12月1日本院審理中結證：「(妳晉升為襄
   理，對丙○○有何好處？)丙○○可以領到錢並且可以晉升。
   」、「(甲○○直接在丙○○下線與在妳的下線，對丙○○而
   言，有無差別？)有。」、「(何者對被告較有利？) 當時我
   們2人都要晉升，如果甲○○排在我下線，丙○○可以晉升，
   但如果甲○○排在丙○○下線，丙○○不可以晉升，因為那
   時丙○○下面有3條線，當時只剩我的部分還沒有符合晉升條
   件。」、「(既然如此，妳為何願意依她的意思這樣填寫？)
   當時丙○○想晉升，我也想晉升。」等語後(見本院卷第63頁
   背面)，被告猶辯稱：「..另外證人(即乙○○)辦理會員時，
   我已是公司協理，所以證人的晉升與我無關，而且我不是證
   人的直接上線，後來直到證人的上線沒有從事克緹業務，他
   才變成我的直接下線，這大概是我在94、95 年晉升總監時的
   事。」云云(見本院卷第64頁背面)。惟克緹公司函覆本院表
   示：丙○○於94年1月20日至同年月25日間在克緹公司直銷商
   之位階為行銷協理，於同年3月1日晉升為行銷總監。本件如
   甲○○之推薦人寫胡金祥時，甲○○即成為乙○○之第3代下
   線；寫乙○○本人時，甲○○即成為乙○○之直屬下線；寫
   丙○○時，對乙○○、胡金祥而言，所有利益均不屬於乙○○、胡金祥，對丙○○而言，可領取較高獎金比例，對位階
   晉升及團體業績不變，但對其組織架構有影響。又甲○○排
   在胡金祥下線與甲○○排在丙○○下線結果，固對晉升業績
   之計算無影響，唯依組織架構判斷，有關「甲○○於94年1月
   25日申請參加克緹公司組織事件，如果甲○○排在乙○○下
   線，則丙○○可以晉升，但如果甲○○排在丙○○下線，則
   丙○○不可以晉升，因當時丙○○下面有3條線，且當時只剩
   乙○○部分尚未符合晉升條件，故需將甲○○排在乙○○下
   線，始有利丙○○之晉升」之敘述應符合事實等情，有該函1
   份在卷可憑(見本院卷第84- 85頁)，另被告嗣於審理中亦直
   承：「(乙○○晉升襄理，對妳有何好處？)我有獎金可以領
   ，乙○○晉升為襄理跟我的晉升也『有間接關係，就是乙○○她的上線林靜宜晉升，我就可以跟著晉升。』..。」等語(
   見本院卷第140頁背面)，足見證人乙○○上開所證情節確與
   事實相符。
3、證人丁○○於96年12月14日偵查中即結證：伊將甲○○之資
   料交予帶甲○○至伊店內之業務等語(見臺灣臺北地方法院檢
   察署96年度他字第9637號偵卷第26-27頁)，嗣於98年6 月16
   日偵查中復結證稱：伊認識丙○○，丙○○是克緹公司的業
   務，甲○○是丙○○帶至伊位於北投之美容店，伊之前在臺
   灣臺北地方法院檢察署所稱之業務即係丙○○等語(見臺灣臺
   中法院檢察署98年度偵字第11137號偵查卷第38頁)；嗣於審
   理中亦結證稱：「(甲○○第1次去妳的店是誰帶去的？)丙○○帶去的。」、「(甲○○資料是否有轉交給別人？)轉交給
   帶甲○○來的業務，通常我們會轉交給帶客人來的業務，本
   件帶甲○○來的業務就是丙○○，..。」、「(甲○○是否乙○○帶去的？)不是，因為我們店內資料有寫帶來的業務是誰
   。」等語，核與證人甲○○於偵審中結證：帶伊至丁○○店
   內之人確係被告等語情節相符，被告於偵審中原雖曾一度矢
   口否認此節，惟經證人丁○○、甲○○先後於審理中結證此
   情屬實後，被告亦於最後審理期日直承：伊確有帶甲○○至
   丁○○的店等語(見本院卷第138頁)。又證人丁○○於98年6
   月16日偵查中及本院審理中雖亦證稱：伊也有可能是將甲○○之資料轉交予丙○○之委託線即乙○○，因乙○○係丙○○之下線等語。惟證人乙○○於偵審中一再結證堅稱：丁○○並非將甲○○之資料交予伊，而係丙○○將甲○○之資料
   交予伊並指示伊依據甲○○資料填寫甲○○之申請書及契約
   書等語。又證人丁○○於審理中且結證：「(為何妳不自己將
   甲○○引為業務？)甲○○不是我推動的客人，我們是以帶來
   的業務為準。」、「「(如果妳自己偷偷辦理，是否有人會發
   現？)在公司不可以這樣做，會被發現，因為客人與業務都會
   發現。」、「(如何被發現？)基本上都是業務會發現他的客
   人為何沒有成為他的下線。」、「(妳的意思是依照克緹公司
   內部慣例，客人如果由那個業務帶到克緹公司加盟店家的話
   ，原則上就由該名業務將該客人引為下線？)是的。」、「(
   也是因為這個慣例，所以妳沒有將甲○○引為下線？)是的，
   也是因為這個慣例才將甲○○資料交給帶來的業務。」、「(
   甲○○是否乙○○帶去的？) 不是，因為我們店內資料有寫
   帶來的業務是誰。」、「... 且乙○○與丙○○是上下線關
   係，因為克緹公司上下線就是老師與學生的關係，..。」、
   「「(有無發生過學生代收後引為自己的業務？)我沒有遇過
   ，而且不可能，如果違反就要被克緹公司除名。」、「(克緹
   公司是否會寄發資料給會員？)會。」、「(克緹公司如何知
   道要寄到那裡給會員？) 以申請書所載通訊地址為準。」等
   語。再者，申請人提出申請並經審核講師簽證後，克緹公司
   確會再針對會員之參加申請書進行覆核作業，並以電話抽查
   方式進行抽查乙節，亦經克緹公司函覆本院無訛(見本院卷第
   84頁)。再參之，乙○○已直承上開申請書、契約書上「甲○○」之姓名及資料確係伊所填載無誤，其所犯罪行且早經臺
   灣臺南地方法院判處罪刑，緩刑2年確定在案，其於本案審理
   中亦直承前揭申請書審核講師簽證欄上之「丙○○」簽名係
   伊依被告指示所為，衡情，乙○○端無針對甲○○之資料係
   由被告所提供乙節，甘負偽證罪責，故為虛偽不實之陳述必
   要；及被告於偵查中已陳明：乙○○受過克緹公司2次教育訓
   練，也算是高階等語(見98年度偵字第1113 7號偵查卷第47頁
   )，被告之選任辯護人於辯論時亦特別指明：乙○○在克緹公
   司有3次教育經驗，所以她不可能不知克緹公司的相關制度等
   語(見本院卷第141-142頁)。則甲○○經被告帶至丁○○之店
   內消費，嗣並提供資料予丁○○後，丁○○尚且不敢擅自將
   甲○○列為自己下線，而乙○○如真係擅自將被告招來之客
   戶甲○○排列在其下線，衡情，其應甚恐被告知悉該情，豈
   有反在申請書上填載甲○○之現住地址為被告之居所，且填
   載被告居所之室內電話為甲○○之聯絡電話之理。凡此均益
   足認證人乙○○一再堅稱：伊確係依被告指示並依被告所提
   供之甲○○資料填寫前揭申請書、契約書等語，確符真實。
4、被告於96年9月29日警詢中先係辯稱：警方所調閱之統一發票
   伊無法確定是否為甲○○所買，但是提貨人為乙○○是因為
   甲○○在克緹公司組織下為乙○○下線，乙○○為了要拉抬
   業績才會成為提貨人。伊認識甲○○，3、4年前伊在臺北市
   石牌區遇到她，伊推薦她至丁○○的店去找丁○○處理臉上
   美容問題，伊知道她有在丁○○所經營的店購買克緹的產品
   ，並辦理成為克緹公司會員，所以甲○○知道自己是克緹公
   司的會員。甲○○申請書及契約書是乙○○所簽，伊不記得
   甲○○的資料是從何而來云云(見98年度偵字第11137號偵查
   卷第15-18頁)；於96年11月26日偵查中陳稱：伊只見過甲○○1次，伊與甲○○不熟云云(見臺灣臺北地方法院檢察署96
   年度他字第9637號偵查卷第7頁)；嗣於96年12月14日偵查中
   又改稱：伊不認識甲○○，伊沒見過。伊認為(本案)這個行
   為不對，但伊未將甲○○的資料提供予乙○○云云(見同上偵
   查卷第28-29頁)；又於97年7月17日偵查中以證人身分陳稱：
   伊不認識甲○○，但知道甲○○係乙○○下線云云(見臺灣臺
   南地方法院檢察署97年度偵字第6239號偵查卷第11頁)；於98
   年7月7日偵查中又陳稱：甲○○至石牌店家消費，並非伊帶
   去，伊與甲○○只有一面之緣。「伊與甲○○只有在石牌的
   路上見過面，伊告訴她那裏有一個美容師很厲害，可以給她
   治療，就這樣而已，伊沒帶甲○○去店家，伊不知丁○○為
   何說是伊帶甲○○至丁○○的店消費」，伊確實有去過克緹
   的沙鹿分公司，在東海漁村隔壁。甲○○不認識乙○○，也
   不認識伊，伊與甲○○只有一面之緣云云(見98年度偵字第
   11137號偵查卷第46-47頁)；於本院行準備程序時又陳稱：伊
   只有介紹甲○○去丁○○的店，印象中沒有帶甲○○去丁○○的店。當時伊向甲○○說黃蕙蘭的店在石牌的麵包店的巷
   子進去，至伊到底有無帶甲○○去黃蕙蘭的店部分伊不記得
   了云云(見本院卷第23頁)；迨至證人丁○○、甲○○於審理
   中先後到庭證述後，被告始又陳稱：對甲○○之證述伊無意
   見，證人丁○○於審理中證述亦實在，伊記得在店門口有遇
   到甲○○，伊有跟甲○○說這個老師很厲害，也有帶甲○○
   進入丁○○的店，進去後，裡面有很多老師，丁○○是其中
   之一云云，核被告所辯先後反覆不一，要係臨訟卸責之詞，
   不足採信。至被告雖請求傳訊證人王玉茹及王輝雄，以證明
   乙○○與丁○○間有店家與業務之密切往來關係及被告與證
   人王輝雄及其他友人曾借錢予乙○○，但乙○○始終未還錢
   ，且被告與王輝雄曾向乙○○討債，彼此之間因此產生衝突
   糾紛，乙○○顯係挾怨報復云云。然查，被告於偵查中陳稱
   ：「(乙○○本人部分已經判刑確定，有必要推卸責任給妳嗎
   ？)我不知道。我沒有做。本件與我無關。」云云(見98年度
   偵字第11137號偵查卷第47頁)。且證人丁○○於審理中已直
   陳伊與乙○○間確有店家與業務間之往來乙節。又本院係綜
   核前揭事證後，始採信證人乙○○所證非虛，是縱被告與乙○○間確有其他糾葛，亦無礙於前揭事實之認定，本院因認
   並無再傳訊證人王玉茹及王輝雄之必要，附此指明。
5、按「郵政存簿儲金提款單儲戶姓名欄填寫儲戶姓名，與填寫
   帳號之用意相同，僅在識別帳戶為何人，以便郵政人員查出
   存戶卡片，既非表示儲戶本人簽名之意思，則未經儲戶本人
   授權而填寫其姓名，尚不生偽造署押問題，原第一審判決竟
   認為係偽造蘇某署押，並依刑法第219條諭知沒收，自屬於法
   有違。」(最高法院70年臺上字第2480號判例意旨參照)。查
   ，被告推由乙○○在上開申請書申請人資料「姓名或公司及
   代表人名稱」欄內填載甲○○之姓名部分，依據上開說明，
   即不生偽造署押之問題。是被告等在上開申請書上所偽造之
   署名應僅有於「申請人簽章處」欄上偽造之「甲○○」署名1
   枚，起訴書誤認被告等在該申請書上偽造之「甲○○」
    署名為2枚云云，顯有未合，併此指明。
6、綜上所述，被告所辯要係事後卸責之詞，不足採信。本案事
   證明確，被告犯行堪以認定。
二、查，被告行為後，刑法部分條文，業於94年2月2日修正公布
    ，並自95年7月1日起施行，其中：
(一)修正後刑法第2條第1項規定，已將新舊法律適用之「從新從
    輕」原則，改採「從舊從輕」原則，而此規定僅係規範行為
    後法律變更所生新舊法律比較適用之準據法，並非實體刑罰
    法律，自不生行為後法律變更之比較適用之問題，應逕行適
    用新法第2條第1項之規定，為「從舊從輕」之比較。又刑法
    條文雖經修正，但若僅屬單純之文字修飾，或將實務見解或
    法理明文化，而不涉及刑罰之輕重、構成要件之變更，或其
    他有利、不利於行為人之情形者，即無庸依刑法第2條第1項
    之規定比較新舊法，而應依一般法律適用原則，適用「裁判
    時法」處斷（最高法院95年11月17日第21次刑事庭會議決議
    意旨參照）。
(二)修正前刑法第28條原規定：「2人以上共同『實施』犯罪之
    行為者，皆為正犯。」，此次修正為：「2人以上共同『實
    行』犯罪之行為者，皆為共同正犯」，乃因原「實施」之概
    念，包含陰謀、預備、著手及實行等階段，故修正為僅共同
    實行犯罪行為者，始成立共同正犯。是新法共同正犯之範圍
    顯然縮小，而排除「陰謀共同正犯」、「預備共同正犯」之
    適用，上開修正顯非單純文字修正，亦非實務見解之明文化
    ，應有修正後刑法第2條第1項「從舊從輕」原則之適用。且
    本件被告既屬實行階段之正犯，無論依修正前後之規定，皆
    成立共同正犯，依刑法第2條第1項前段，應依修正前第28條
    規定論以共同正犯(最高法院98年度臺上字第313號、97年度
    臺上字第104號、37、38、39號判決意旨參照)。
(三)被告行為後，刑法第41條第1項前段亦有修正，被告行為時
    ，依修正前刑法第41條第1項前段、罰金罰鍰提高標準條例
    第2條（現已廢止）之規定，有期徒刑、拘役易科罰金之折
    算標準，原以銀元100元、200元、300元折算一日，經折算
    為新臺幣後，應以新臺幣300元、600元、900元折算一日，
    而刑法第41條第1項前段修正後，則規定為以新臺幣1000元
    、2000元或3000元折算一日，此因屬科刑規範事項之變更，
    其折算標準為裁判時所應諭知，自有就新舊法規定比較之必
    要，經比較新舊法結果，以被告行為時關於易科罰金之規定
    ，較有利於被告(按定易科罰金之折算標準，係屬科刑規範
    事項，非屬最高法院95年5月23日95年第8次刑庭會議決議第
    一、（四）則所定，比較新舊法應就罪刑有關之共犯、未遂
    犯、想像競合犯、牽連犯、連續犯、結合犯，以及累犯加重
    、自首減輕暨其他法定加減原因（如身分加減）與加減例等
    一切情形，綜其全部罪刑之結果而為比較之情形，其既非屬
    法律適用之情形，即無與之綜合比較之適用，附此敘明)，
    是就被告所犯本罪宣告刑減刑後之刑部分，應依修正前刑法
    第41條第1項前段、廢止前罰金罰鍰提高標準條例第2條、及
    現行法規所定貨幣單位折算新臺幣條例第2條之規定，諭知
    易科罰金之折算標準。
三、被告丙○○與共同正犯乙○○共同冒用「甲○○」名義偽造
    並持以向克緹公司行使前揭申請書及契約書，自足以生損害
    於甲○○及克緹公司。是核被告所為，係犯刑法第216條、2
    10條之行使偽造私文書罪。被告與乙○○間就上開犯行具有
    犯意聯絡與行為分擔，均為共同正犯。又被告偽造「甲○○
    」印章及蓋用該只印章形成偽造印文等部分行為，應為偽造
    私文書之全部行為所吸收，而偽造私文書之低度行為，更為
    行使上開私文書之高度行為所吸收，均不另論罪。另被告係
    利用不知情之刻印店人員偽造「甲○○」之印章1枚，以供
    被告等共同偽造前揭私文書之用，被告就此部分應屬偽造印
    章犯行之間接正犯。又按修正前刑法所規定之連續犯所為之
    數行為，必須逐次實施，且依社會健全觀念，前後所為，在
    時間差距上可以分開，在刑法評價上，各具獨立性，換言之
    ，各次所為，不僅在形式概念上係數行為，在法律評價上亦
    同，始足當之。如同時同地或密切接近實施之數行為，在形
    式概念上雖為數行為，惟其獨立性薄弱，在刑法評價上，難
    以強分，則係數個舉動之接續施行，應包括為一行為予以評
    價，方符法之感情，應屬接續犯，仍屬單一一罪（最高法院
    87年度臺上字第1811號判決、86年臺上字第3295號判例意旨
    參照）。查，被告與乙○○共同偽造並行使前揭偽造私文書
    之舉動，其時間空間緊密連接，係接續為之，為接續犯，起
    訴書誤認被告係屬基於連續之概括犯意聯絡為之，尚有未洽
    。再同時偽造同一被害人之多件同類文書或同一被害人之多
    張支票時，其被害法益仍僅一個，不能以其偽造之文書件數
    或支票張數，計算其法益。此與同時偽造不同被害人之文書
    或支票時，因有侵害數個人法益，係一行為觸犯數罪名者迴
    異。且按刑法上偽造文書罪章為侵害社會法益之罪，旨在保
    護文書之公共信用，應以偽造文書種類之個數為計算罪數之
    標準；而所謂「足以生損害於公眾或他人」，乃各該偽造文
    書罪之犯罪構成要件之一，非以足生損害人數為認定罪數之
    依據(最高法院73年臺上字第3629號判例、91年度臺上字第
    6230號判決意旨參照)。查，被告與乙○○所偽造並行使之
    上開申請書、契約書，核均屬冒「甲○○」名義偽造之私文
    書，揆諸上開說明，其被害法益既僅有一個，即僅成立一個
    行使偽造私文書罪，附此敘明。爰審酌被告犯罪之動機、目
    的、所生危害、手段尚屬平和，及被告犯罪後猶飾詞矢口否
    認犯行，兼衡量共同正犯乙○○經臺灣臺南地方法院判處罪
    刑並諭知緩刑案件之犯罪事實較本案被告犯行為多，惟乙○○在該案係坦承犯行(並經該法院改以簡易判決處刑)，有該
    確定判決1份在卷可參，乙○○之犯罪後態度與本案被告亦
    有所不同等一切情狀，量處如主文所示之刑。又被告本案犯
    罪時間，係在96年4月24日以前，是其所犯之罪，合於減刑
    條件，應依中華民國96年罪犯減刑條例第2條第1項第3款、
    第7條、第9條規定，減其宣告刑期2分之1，並諭知易科罰金
    之折算標準。再前揭未扣案偽造之「甲○○」印章1枚及如
    附表所示偽造之「甲○○」印文、署名，不問屬於被告與否
    ，均依刑法第219條之規定，予以宣告沒收。
四、
(一)公訴意旨另略以：被告與乙○○共同偽造前揭申請書及契約
    書時，尚有共同在申請書推薦人欄上偽造「胡金祥」之簽名
    及在契約書之見證人欄偽造「胡金祥」之簽名，因認被告此
    部分亦涉有偽造「胡金祥」署名之犯嫌云云。
(二)按犯罪事實應依證據認定之，無證據不得認定犯罪事實；不
    能證明被告犯罪或其行為不罰者，應諭知無罪之判決，刑事
    訴訟法第154條第2項、第301條第1項分別定有明文。又告訴
    人之告訴，係以使被告受刑事追訴為目的，是其陳述是否與
    事實相符，仍應調查其他證據以資審認。且事實之認定，應
    憑證據，如未能發現相當證據，或證據不足以證明，自不能
    以推測或擬制之方法，以為裁判基礎。且認定犯罪事實所憑
    之證據，雖不以直接證據為限，間接證據亦包括在內；然而
    無論直接或間接證據，其為訴訟上之證明，須於通常一般之
    人均不致有所懷疑，而得確信其為真實之程度者，始得據為
    有罪之認定，最高法院52年臺上字第1300號、40年臺上字第
    86號及76年臺上字第4986號分別著有判例可資參照。又刑事
    訴訟法第161條已於91年2月8日修正公布，修正後同條第1項
    規定：檢察官就被告犯罪事實，應負舉證責任，並指出證明
    之方法。因此，檢察官對於起訴之犯罪事實，應負提出證據
    及說服之實質舉證責任。倘其所提出之證據，不足為被告有
    罪之積極證明，或其闡明之證明方法，無從說服法官以形成
    被告有罪之心證，基於無罪推定之原則，自應為被告無罪判
    決之諭知（最高法院92年臺上字第128號判例意旨參照）。
    本件檢察官認被告涉有此部分犯嫌，無非係以證人乙○○之
    證述為其論據。
(三)訊據被告堅決否認有此部分犯行，辯稱：伊並無何共同行使
    偽造私文書犯行云云。按被告上揭於有罪部分論述所為矢口
    否認全部犯行之辯解固不足採信，惟按認定犯罪事實應依證
    據，為刑事訴訟法所明定，故被告否認犯罪事實所持之辯解
    ，縱屬不能成立，仍非有積極證據足以證明其犯罪行為，不
    能遽為有罪之認定（最高法院30年度上字第1831號判例意旨
    參照）。就本案被告是否有檢察官起訴之此部分犯嫌而言，
    應審認者係究有何積極證據足認被告如何有共同偽造「胡金
    祥」署名之犯意聯絡。經查：
1、被告推由乙○○在上開申請書推薦人欄填載胡金祥之姓名部
   分，依據前揭一、5之說明，應僅係供視別該申請書之推薦人
   為「胡金祥」其人，尚不生偽造署押之問題，起訴書誤認被
   告等在該申請書上填載胡金祥為推薦人部分亦屬偽造「胡金
   祥」署名云云，已有未合。
2、乙○○冒其父胡金祥名義偽造申請書、契約書部分，被告於
   偵查中辯稱：伊不清楚乙○○交胡金祥資料予伊是否有經過
   胡金祥同意，但伊有跟乙○○說過要拉下線可以找自己的親
   屬等語(見臺灣臺南地方法院檢察署97年度偵字第6239號偵查
   卷第11頁)，本案檢察官亦未起訴被告涉有此部分犯嫌。又證
   人乙○○於96年6月21日警詢中係證稱：伊將伊父親胡金祥之
   身分證影本及郵局存摺提供予被告，係為了要晉升克緹公司
   襄理必需要有足夠的人頭會員等語(見臺灣士林地方法院檢察
   署96年度他字第1480號偵查卷第13頁)，當時乙○○並未指稱
   係被告要求其去偷胡金祥資料冒胡金祥名義參加克緹公司。
   且參與直銷事業邀請親友參加而為其下線，尚符社會常情，
   而乙○○與胡金祥為父女至親，則被告對於乙○○係未經胡
   金祥同意而擅為前開犯行乙節，是否能有所知悉，實非無疑
   。本件既尚無積極證據足認被告就胡家祥並未同意參加克緹
   公司乙節有所知悉，而證人乙○○於審理中亦直承：伊也是
   為了晉升才與被告共同填載「甲○○」之上開申請書及契約
   書等語，則徵之乙○○就此部分犯行確係有利可圖；上開申
   請書係列乙○○之父胡金祥為甲○○之推薦人，甲○○並因
   此而列為胡金祥下線，則被告在主觀上對於乙○○亦係未經
   胡金祥授權、同意即擅自填載胡金祥為推薦人；及擅自在契
   約書見證人欄冒簽胡金祥簽名乙節，是否所有知悉而具有偽
   造「胡金祥」署名之犯意聯絡，即尚有合理之懷疑存在。此
   外，復查無其他積極事證足認被告確有檢察官起訴書所載之
   此部分犯行，揆諸首開說明，既不能證明被告此部分犯罪，
   本應就被告此部分犯嫌為無罪之諭知，惟因檢察官認被告此
   部分犯行與上開經本院判決有罪部分，具有修法前連續犯之
   裁判上一罪關係，爰不就被告此部分犯嫌另為無罪之諭知，
   附此指明。
據上論斷，應依刑事訴訟法第299條第1項前段，中華民國96年罪
犯減刑條例第2條第1項第3款、第7條、第9條，刑法第2條第1項
(修正前)第28條、第216條、第210條、第219條、(修正前)刑法
第41條第1項前段，(廢止前)罰金罰鍰提高標準條例第2條，現行
法規所定貨幣單位折算新臺幣條例第2條，判決如主文。
中    華    民    國    99    年    4     月    13    日
                  刑事第十五庭審判長法  官  江奇峰
                                    法  官  郭書豪
                                    法  官  林學晴
以上正本證明與原本無異。
如不服本判決應於收受判決後10日內向本院提出上訴書狀，並應
敘述具體理由；其未敘述上訴理由者，應於上訴期間屆滿後20日
內向本院補提理由書（均須按他造當事人之人數附繕本）「切勿
逕送上級法院」。
                                   書記官  江慧貞
中    華    民    國    99    年    4     月    13    日
附錄論罪科刑法條
刑法第210條：
偽造、變造私文書，足以生損害於公眾或他人者，處五年以下有
期徒刑。
刑法第216條：
行使第210條至第215條之文書者，依偽造、變造文書或登載不實
事項或使登載不實事項之規定處斷。
附表
┌──┬───────────┬───────────┐
│編號│偽造之文件            │偽造之簽名、印文      │
├──┼───────────┼───────────┤
│  1 │克緹傳銷組織參加申請書│「甲○○」署名1枚(起訴│
│    │                      │書誤載為2枚)、印文3枚(│
│    │                      │影本參見臺灣臺北地方法│
│    │                      │院檢察署96年度他字第  │
│    │                      │9637號偵查卷第21頁)   │
├──┼───────────┼───────────┤
│  2 │克緹傳銷組織參加契約  │「甲○○」署名2枚、印 │
│    │                      │文2枚(影本參見臺灣臺北│
│    │                      │地方法院檢察署96年度他│
│    │                      │字第9637號偵查卷第15、│
│    │                      │20 頁)                │
│    │                      │                      │
└──┴───────────┴───────────┘

司法院資訊處製作；財團法人民間司法改革基金會備份。
